【裁判字號】    90,台上,6165
【裁判日期】    901005
【裁判案由】    違反貪污治罪條例等
【裁判全文】
最高法院刑事判決                                九十年度台上字第六一六五號
    上  訴  人  乙○○
                甲○○
右上訴人等因違反貪污治罪條例等罪案件，不服臺灣高等法院臺南分院中華民國九十
年五月十一日第二審判決（九十年度上訴字第四六○號，起訴案號：臺灣臺南地方法
院檢察署八十九年度偵字第二五二四號、第四八四四號），提起上訴，本院判決如左
：
    主  文
原判決撤銷，發回臺灣高等法院臺南分院。
    理  由
本件原判決認定：（一）上訴人乙○○係臺南縣政府建設局商業課課員，負責臺南縣
轄內營利事業登記證發放作業之審查及核發等業務，係依據法令從事公務之人員。緣
民國八十三年至八十七年間，水電承裝業者即上訴人甲○○及鄭寅心等人承攬欲向臺
灣電力公司臺南營業區處申請「動力用電」送電之申請案件，惟因申請送電處所係屬
農舍，不符申請條件，必需設立商號登記始能辦理申請「動力用電」之檢驗送電。乙
○○乃意圖為自己不法之利益，並基於概括犯意，多次利用其辦理營利事業登記證發
放作業職務上之機會，分別受甲○○、鄭寅心（乃經由甲○○引介而認識乙○○）二
人委託，先後代甲○○辦理虛設「香吟商號」及「楊群商行」，及代鄭寅心辦理「鈴
揚商行」及「惠農商行」之商號登記共計四件，並以每承攬辦妥虛設商號一件（部份
商號名稱並由乙○○代為命名及代刻印章），向甲○○及鄭寅心收取費用新臺幣（下
同）一萬元，前後共計收得四萬元，其中代甲○○辦理部分，依規定須繳交每件登記
規費為七百五十元，代鄭寅心辦理部分，依規定需繳交每件登記規費為二千元，是以
共計繳交登記規費為五千五百元外，其餘均歸其私人所有，共計收取賄款三萬四千五
百元。甲○○、鄭寅心等人因而得以申請「動力用電」並送電完成後，乃將上開虛設
之商號分別辦理停業或歇業登記。（二）甲○○前於乙○○涉嫌違反貪污治罪條例案
件中，經檢察官傳訊而為證人，明知乙○○係以每件收費一萬元之代價，先後代其及
鄭寅心辦理上開虛設商號之營利事業登記，竟意圖迴護乙○○，於八十九年三月十六
日上午九時四十五分許至十時五分許在臺灣臺南地方法院檢察署檢察官偵查時（八十
九年度偵字第二九二四號），就案情有重要關係之事項，於供前具結，而虛偽陳述：
「阿丁（即鄭寅心）的申請商號都是透過我轉交給乙○○代辦商號申請。」、「鄭寅
心交給我『惠農商行』、『鈴揚商行』二家資料，我拿到縣政府由義工填好資料，將
資料交給乙○○，而每件我向鄭寅心收一萬元手續費，但我只交二千元規費給乙○○
代辦申請商號」等情。因將第一審判決關於乙○○部分撤銷，改判仍論處乙○○連續
依據法令從事公務之人員，對於職務上之行為收受賄賂罪刑（處有期徒刑四年，褫奪
公權二年）。而就第一審判決論處甲○○證人於檢察官偵查時，於案情有重要關係之
事項，供前具結而為虛偽之陳述罪刑（處有期徒刑十月）部分，則予維持，駁回甲○
○在第二審之上訴，固非無見。
惟查：（一）貪污治罪條例第四條第一項第五款所稱「違背職務之行為」，係指依法
令從事公務之人員或受公務機關委託承辦公務之人，在其職務範圍內不應為而為，或
應為而不為者而言。同條例第五條第一項第三款所謂「職務上之行為」，則係指依法
令從事公務之人員或受公務機關委託承辦公務之人，在其職務範圍內所應為或得為之
行為而言。原判決援引為判決基礎之乙○○於法務部調查局臺南縣調查站（下稱臺南
縣調查站）訊問時供稱：「他們（指甲○○、鄭寅心）虛設該些行號是要向台電公司
在該農舍申請動力用電，等到台電送電後，他們會向縣政府商業課辦理停業或歇業申
請。審查是由聯合服務中心輪值同仁辦理，『惠農商行』、『鈴揚商行』、『香吟商
號』是我輪值服務中心時辦理收件並進行審查，其中『惠農商行』是黃應欽轄區，所
以交由黃應欽決行，其餘二件由於是我的轄區，所以由我核准決行。『楊群商行』因
當天是劉玉惠輪值服務中心，所以我交由劉玉惠審查，並由我核准決行」（見臺南縣
調查站卷），如若屬實，依卷附臺南縣政府八十九年八月十日八九府建商字第一二八
一五五號函記載：「商業單位負責審查事項：１、事業名稱。２、組織。３、營業項
目。４、資本額。５、所在地。６、負責人姓名、住所、出資種類及數額。７、法令
應辦理之登記及許可，其主管機關許可文件。８、其他商業登記法令規定事項。本府
建設局（商業課）審核作業設有初審、複審制度，即由當日初審人員審查合格後，交
由各鄉鎮市之承辦人複審並准駁營利事業登記，如有審查未通過案件，則交由初審人
員填寫退件單予以退件」（見第一審卷第三五頁、第三六頁）及證人吳忠河（臺南縣
政府建設局商業課課長）證稱：「我們商業課、稅捐，建管課，均有派駐人員在那裏
聯合審查，就如同聯合作業審查表上所載，由這幾個單位來審查自己負責的項目，這
是初審，若符合就送去掛號，就開始複審，就由商業課人員來複審」、「農舍只可能
經營二種營業項目，即農具、農產品買賣，且需要農舍起造人當負責人」（見第一審
卷第四三頁背面）。商號商業登記既設有初、複審制度，則乙○○擔任「惠農商行」
申請營利事業登記證初審，「鈴揚商行」、「香吟商號」申請營利事業登記證初審、
核准決行及「楊群商行」申請營利事業登記證核准決行等職務時，如若事前知悉甲○
○、鄭寅心代人申辦上開營利事業登記，僅在藉虛設之商號名稱向臺灣電力公司臺南
營業區處申請「動力用電」，而無實際經營商業之意，此時各該申請案是否仍可通過
初審或予以核准﹖依相關商業登記法令，乙○○應否逕予退件﹖攸關乙○○所為究屬
其職務範圍內不應為而為或應為而不為之違背職務行為，抑或係其職務範圍內所應為
或得為之職務上行為，自應詳加查證根究明白。（二）原判決事實認定：「部分商號
並由乙○○代為命名及代刻印章」及證人鄭寅心證稱：「我是委託台南縣政府建設局
商業課乙○○辦理，乙○○會主動命名商號名稱並刻製印章，利用職務之便辦理營利
事業登記，每件收費一萬元」（見臺南縣調查站卷），如若皆屬無誤，乙○○收取之
一萬元費用，似包括代刻印章之費用在內，則其代刻印章之支出，自應由收受賄款之
數額內扣除，且不得就此部分再為追繳沒收之宣告，原判決未將乙○○支出之刻印費
用自收受賄款之數額中扣除，且就該部分仍為追繳沒收之諭知，自屬可議。（三）判
決不適用法則或適用不當者，為違背法令，刑事訴訟法第三百七十八條定有明文。又
依法應於審判期日調查之證據未予調查，致適用法令違誤，而顯然於判決有影響者，
該項判決即屬違背法令，復經司法院大法官會議著有釋字第一八一號解釋可考。故而
事實審法院對於被告有無累犯之事實，應否適用刑法第四十七條累犯之規定加重其刑
，即屬法院認定事實與適用法律之基礎事項，客觀上有其調查之必要，應依職權加以
調查。倘被告為累犯，而事實審未詳加調查，致判決未適用累犯之規定，即屬刑事訴
訟法第三百七十九條第十款規定所稱依法應於審判期日調查之證據而未予調查，其判
決當然為違背法令。依卷附臺灣臺南地方法院檢察署刑案資料查註紀錄表及臺灣高等
法院被告全國前案紀錄表之記載，甲○○於八十六年間曾因偽造文書罪，經原審法院
判處有期徒刑八月，上訴經本院駁回確定，於八十七年七月二十四日執行完畢（見偵
四八四四號卷第二頁、第一審卷第九頁），則其於八十九年三月十六日上午在臺灣臺
南地方法院檢察署偵查中，就案情有重要關係之事項具結而為虛偽陳述，即在其因前
開偽造文書案件經判處之有期徒刑六月執行完畢之後五年以內，第一審判決未審及此
，未依刑法第四十七條規定論以累犯並加重其刑，有不適用法則之違法，原判決未予
糾正仍予維持，亦於法有違。（四）有罪判決書之事實一欄，為判斷其適用法令當否
之準據，法院應將依職權認定與論罪科刑有關之事實，翔實記載，然後於理由內逐一
說明其憑以認定之證據，並使事實認定與理由說明，互相適合，方為合法。倘事實認
定與理由說明，不相一致，或事實與理由欄內之記載，前後不符，按諸刑事訴訟法第
三百七十九條第十四款後段規定，均屬判決理由矛盾之當然違背法令。依原判決事實
認定：「甲○○前於乙○○涉嫌違反貪污治罪條例案件中，經檢察官傳訊而為證人，
明知乙○○係以每件收費一萬元之代價，先後代其及鄭寅心辦理上開虛設商號之營利
事業登記，竟於八十九年三月十六日上午九時四十五分許至十時五分許在臺灣臺南地
方法院檢察署檢察官偵查時（八十九年度偵字第二九二四號），就案情有重要關係之
事項，於供前具結，而虛偽陳述」暨理由說明：「公訴意旨認甲○○於八十九年三月
十六日九時四十五分許於臺灣臺南地方法院檢察署偵訊時（開始至具結前所為之陳述
及於同日十一時五十五分許）所為陳述亦屬虛偽陳述而犯有偽證罪等語，然甲○○於
當日九時四十五分許開始受訊問時，檢察官並未告知有關作證時需據實陳述及偽證之
處罰，俟偵訊進行一部分後方予告知；又甲○○係於當日上午九時四十五分許接受偵
訊，其間曾具結，迄同日上午十時五分許結束該次偵訊，應認該次偵訊時間係自上午
九時四十五分許起至十時五分許為止。甲○○於同日上午十一時五十五分許再度受偵
訊，應認係屬另一偵訊程序，而甲○○於該次偵訊時並未具結，有上開偵訊筆錄可參
，是以甲○○於該次偵訊時所為陳述縱認均屬虛偽，然因其或於供前並未獲告知作證
之義務及偽證之處罰，或於供前、供後均未具結，此部分自難以偽證罪相繩」，顯意
指甲○○僅於檢察官八十九年三月十六日上午九時四十五分開始之該次訊問中命其具
結後所為之陳述，涉犯刑法上之偽證罪，此與其理由內另說明：「甲○○雖於偵查中
具結前後為二次虛偽陳述，惟查本罪侵害者為國家法益，應僅成立一個偽證罪」，顯
非一致，自屬理由矛盾。以上各點，上訴意旨雖未指摘，惟此屬本院得依職權調查之
事項，應認原判決有撤銷發回更審之原因。
據上論結，應依刑事訴訟法第三百九十七條、第四百零一條，判決如主文。
中      華      民      國     九十     年      十      月      五      日
                              最高法院刑事第一庭
                                  審判長法官  施  文  仁
                                        法官  張  淳  淙
                                        法官  林  永  茂
                                        法官  蕭  仰  歸
                                        法官  陳  世  淙
      右正本證明與原本無異
                                              書  記  官
中      華      民      國     九十     年      十      月     十一     日


司法院資訊處製作；財團法人民間司法改革基金會備份。
